【裁判字號】    92,上易,297
【裁判日期】    920313
【裁判案由】    傷害等
【裁判全文】
臺灣高等法院刑事判決                            九十二年度上易字第二九七號
    上  訴  人
    即  被  告  乙○○
    選任辯護人  丘文聰
    上  訴  人
    即  被  告  丙○○
右上訴人因傷害等案件，不服臺灣板橋地方法院九十一年度易字第二八七七號，中華
民國九十一年十一月二十六日第一審判決（起訴案號：臺灣板橋地方法院檢察署九十
一年度偵字第一一○五二號、第一七一七五號）提起上訴，本院判決如左：
    主  文
上訴駁回。
    事實及理由
壹、本案經本院審理結果，認第一審以上訴人即被告乙○○所為，係犯刑法第三百零
    四條第一項之以強暴妨害人行使權利之強制罪，判處拘役伍拾玖日。被告丙○○
    所為，係犯同法第二百七十七條第一項之傷害罪，判處拘役貳拾日。並均諭知易
    科罰金折算之標準為三百元折算一日，認事用法及量刑均無不當，應予維持，並
    引用第一審判決書記載之事實、證據及理由（如附件判決）。
貳、被告乙○○部分：
  一被告乙○○之上訴意旨雖以：
    (一)伊車子已經停進去，他們的車子在伊的後面，周小姐這時從伊的右後面跑到伊
      的右前方，告訴伊說這個停車位是後面的車子的，伊沒有理她，她就生氣了，
      拍打伊的右邊玻璃。伊沒有犯強制罪，伊沒有撞告訴人。
    (二)公用停車位係專供車輛停泊之用，除停放車輛以外，不容任何車輛以外之物件
      佔用，並無車輛以外之人或物有先佔之權利，此乃眾所週知之事，否則即屬路
      霸行為。本件上訴人合法使用停車位，告訴人周女既無任何權利佔用車位，其
      用力拍打上訴人車身，要上訴人退出車位，排除上訴人使用停車位之權利，究
      竟是誰以強暴、脅迫使人行無義務之事或妨害他人行使權利已十分明確。原審
      未細查犯罪事實，將犯罪行為張冠李戴。告訴人周女於案發七個多月，檢察官
      偵查時偽稱上訴人以車碰其膝蓋，純屬事後為其男友丙○○之傷害罪犯行所作
      迴護之詞，不足採信云云。
  二惟按認定犯最事實所憑之證據，並不以直接證據為限，即綜合各間證據，本於推
    理之作用，為認定犯罪事實之基礎，如無違背一般經驗法責，尚非法所不許。又
    ，被害人之陳述如無瑕疵，且就其他方面調查又與事實相符，自足採為科刑之基
    礎（最高法院四十四年臺上字第七０二號、六十一年臺上字第三０九九號判例意
    旨參照）。經查，告訴人甲○○在迭次偵、審中始終堅稱：當日因車輛很多，渠
    男友不方便，便叫渠下車先在停車位上中間站著，渠男友先去繞一圈，後來有一
    輛計程就開進來，渠便用手勢告訴他，他還用車撞到渠膝蓋；... 渠一直站在車
    格裡面，渠是說渠等的車子在後面，沒有說車位是渠的云云（見偵查卷第十八頁
    、本院九十二年二月二十七日審理筆錄）。復查：
    (一)依告訴人甲○○之指述，渠係一直站在車格裡面等候丙○○駕車到來；依被告
      乙○○之辯解，則係認告訴人甲○○意在霸佔車位。無論何人所言屬實，本案
      發生時，告訴人甲○○在停車場出現之目的係在佔用停車位，應毋庸置疑。再
      查，據被告乙○○及告訴人甲○○雙方之供述，本案發生時臺北縣板橋市○○
      路○段之愛買大賣場，正逢周年慶期間人車眾多，合法停車格一位難求；衡諸
      常情，告訴人甲○○在人車來往雜沓之停車場既欲佔用停車位，理應站立在來
      車均可得見之顯眼之處，亦即站立在所欲佔據之停車格中間，方可達到阻礙他
      人進入之目的；自無躲在車位之旁，俟他人車輛進入停車格，始上前爭執之理
      。從而，被告乙○○及告訴人甲○○雙方之說詞中，應以告訴人甲○○指述：
      渠係一直站在車格裡面等候丙○○駕車到來乙節，較為可信。被告乙○○所辯
      ：伊車子已經停進去，周小姐這時從伊的右後面跑到伊的右前方，告訴伊說這
      個停車位是後面的車子的云云，核與常理有違，自不足採。又查，告訴人甲○○既係始終站在車格裡面等候丙○○駕車到來，有如前述；而被告乙○○又已
      坦承最終其所駕計程車確有駕駛進入停車格停放無訛。則告訴人甲○○於偵查
      中指述：被告乙○○駕駛計程車進入停車格，渠遭被告乙○○駕車撞擊右膝云
      云，亦應非出自編撰，而可採信。
    (二)台北地區人口集中，供公眾使用之停車位常一位難求；在賣場中更由於通道狹
      小轉圜不易、迴轉耗時，固由車上之乘客先下車站在車格中，以表示已有車輛
      先到需用，阻攔他車進入之情事，亦多所常見；此行為雖未符寬懷禮讓之心，
      然於法尚難認有何違誤之處。本案發生之時甫為午后一時許之白晝時間，告訴
      人甲○○茍非確因等待其男友駕車於短暫時間內得迴轉到來，豈有逕自一人枯
      立愛買大賣場停車格中之理。因之，告訴人甲○○指述：當日因車輛很多，渠
      男友不方便，便叫渠下車先在停車位上中間站著乙節，亦屬符合情理，而可採
      信。乃被告乙○○竟為爭得停車位，毫不在意他人之身體及自由法益，強行駕
      車進入停車位，致撞擊告訴人甲○○右膝；此種暴力行為，自為法所不容，豈
      得認係「合法使用停車位」？至於，政府為保障公有停車空間得由全部國民公
      平使用，而進行所謂之掃除「路霸」，乃係指長期間無故佔據停車位專供自己
      使用之不法行為。核與本案告訴人甲○○站立停車中，等待其男友得於短暫時
      間內駕車迴轉到來使用之情狀截然不同。上訴意旨以「路霸」行為比擬，自屬
      引諭失意，毫無足採。
    (三)被告乙○○之上訴並無理由，應予駁回。
參、被告丙○○部分：
  一被告丙○○上訴意旨略以：
    (一)按一般常理而言，手持袋物揮擊毆打，其方向性擺動並非一般人所能操控自如
      ，而被告郭某提袋揮打時，經丙○○徒手阻擋及閃躲動作後，其手持袋物便不
      定向擺動，除傷及對方外，亦不無可能傷及自身，此亦可明飾被告郭某同時具
      有挫傷及擦傷之由來。
    (二)上訴人丙○○當發現女友甲○○站立於計程車旁，以手撫膝，滿臉驚恐時，乃
      趨前至車旁探問究竟時，卻意外突遭被告郭某持物攻擊，在驚惶的情況下，上
      訴人丙○○勢須防護自己及女友安全，並欲取下對方手持之傷人物品，以阻止
      被傷害，此純係自我防禦之行為，並無過當，縱因不慎撞及郭某，亦與刑法上
      之傷害犯罪行為不相當云云。
  二經查：
    (一)傷害部分之告訴人乙○○經亞東醫院驗傷，認為受有前額挫傷及擦傷、右胸挫
      傷、左肘、左膝擦傷、左中指挫傷、左耳挫傷等傷害，有亞東紀念醫院九十年
      十二月二十二日出具之診斷證明書乙紙在卷可稽（見偵字第一一０五二號偵查
      卷第六頁）。以告訴人乙○○受傷之部位多達七處，且有前額挫傷、右胸挫傷
      、左耳挫傷之傷害觀之，顯難認係告訴人乙○○手持袋物揮擊時自己碰撞，或
      與被告丙○○爭執時單純拉扯所致。被告丙○○對其所辯：郭某提袋揮打時，
      其手持袋物便不定向擺動，除傷及對方外，亦不無可能傷及自身乙節，又未能
      提出相關之資料以供本院查證；則僅依被告丙○○個人揣測之詞，自不足為其
      有利之認定。
    (二)次按正當防衛必須對於現在不法之侵害始得為之，侵害業已過去，即無正當防
      衛可言。至彼此互毆，又必以一方初無傷人之行為，因排除對方不法之侵害而
      加以還擊始得以正當防衛論。故侵害已過去後之報復行為，與無從分別何方為
      不法侵害之互毆行為，均不得主張防衛權，最高法院三十年上字第一０四０號
      著有判例。再查，本案乙○○曾駕駛營業小客車以保險桿撞擊甲○○之右膝，
      致甲○○右膝瘀青始行停止，固如前述。然於被告丙○○趨前察看時，該項撞
      擊之侵害已經停止，被告丙○○自無再就乙○○駕車撞擊甲○○之侵害，主張
      正當防衛之餘地。又查，傷害部分之告訴人乙○○雖曾於檢察官偵查中供陳有
      拿一個維他命的瓶子打丙○○云云（見偵字第一一０五二號偵查卷第十八頁）
      ；然被告丙○○亦曾在檢察官偵查中坦承：二人有扭打摔倒在地等語（見同上
      卷第二十二頁反面）。本院遍查全部卷證資料，僅得見案發時告訴人乙○○與
      被告蘇鳴間有互毆行為；事後在審判中，又查無他積極證據足資證認定何方先
      為不法侵害，揆諸首揭判例意旨，被告丙○○自無從執「正當防衛」為由，以
      解免其傷害刑責。
    (三)被告丙○○之上訴亦無理由，應併予駁回。
據上論結，應依刑事訴訟法第三百七十三條、第三百六十八條，判決如主文。
本案經檢察官田炳麟到庭執行職務。
中      華      民      國    九十二    年      三      月     十三     日
                              臺灣高等法院刑事第十二庭
                                  審判長法  官    劉  景  星
                                        法  官    陳  志  洋
                                        法  官    陳  博  志
右正本證明與原本無異。
不得上訴。
                                        書記官    陳  嘉  文
中      華      民      國    九十二    年     三       月     十四     日
附錄 本判決論罪科刑法條：
刑法第三百零四條
以強暴、脅迫使人行無義務之事或妨害人行使權利者，處三年以下有期徒刑、拘役或
三百元以下罰金。
前項之未遂犯罰之。
刑法第二百七十七條
傷害人之身體或健康者，處三年以下有期徒刑、拘役或一千元以下罰金。
犯前項之罪因而致人於死者，處無期徒刑或七年以上有期徒刑；致重傷者，處三年以
上十年以下有期徒刑。


司法院資訊處製作；財團法人民間司法改革基金會備份。
